【裁判字號】    99,消債更,173
【裁判日期】    990730
【裁判案由】    更生事件
【裁判全文】
臺灣板橋地方法院民事裁定           99年度消債更字第173號
聲  請  人  甲○○
代  理  人  謝孟馨律師
上列聲請人因消費者債務清理事件聲請更生，本院裁定如下：
    主  文
聲請駁回。
聲請程序費用由聲請人負擔。
    理  由
一、聲請意旨略以：聲請人積欠金融機構債務共新臺幣（下同）
    2,130,208元，曾於消費者債務清理條例施行前，民國95年3
    月間，依中華民國銀行公會會員辦理消費金融案件無擔保債
    務協商機制，與最大債權金融機構日盛國際商業銀行股份有
    限公司（下稱日盛銀行）協商成立，雙方約定自95年5月起
    ，分120期，零利率，每月清償18,430元，至全部清償為止
    。惟當時協商還款條件係由銀行片面決定，銀行並未考量債
    務人清償能力及基本生活所需，聲請人為避免違約金、利息
    不斷增加，只得於銀行協商，然聲請人於95年3月間協商成
    立時，每月收入約38,795元，聲請人與母親、兄同住，聲請
    人母親無財產，且無所得，不能維持生活，故聲請人每月支
    付房屋租金12,000元，且聲請人每月另須支付母親2,000元
    ，以盡其扶養義務。聲請人每月另須支出膳食費、交通費、
    勞健保費、水、電、瓦斯費等日常生活費用超過l萬元，客
    觀尚不足以清償債務協商每月還款金額，聲請人雖分別於95
    年4月7日、95年6月7日、95年8月1日、95年10月3日及95年1
    1月30日按協商之還款條件清償，然終究無力繼續按該還款
    條件清償，故聲請人於95年12月以後未能履行，屬因不可歸
    責於己之事由，致履行上開協商還款條件顯有重大困難，有
    不能清償債務之情事，爰聲請鈞院裁定更生等語。
二、按債務人與金融機構協商成立者，不得聲請更生或清算，但
    因不可歸責於己之事由，致履行顯有重大困難者，不在此限
    ；本條例施行前，債務人依金融主管機關協調成立之中華民
    國銀行公會會員辦理消費金融案件無擔保債務協商機制與金
    融機構成立之協商，準用前項之規定，消費者債務清理條例
    第151條第5項、第6 項分別定有明文。此項意旨乃在避免債
    務人任意毀諾已成立之債務清償方案，濫用更生或清算之裁
    判上債務清理程序。蓋債務人於協商成立後，應秉持誠信履
    行所約定之還款條件，如認該清償方案履行有其他不適當之
    情形，自仍應再循協商途徑以資解決。是債務清償方案成立
    後，僅於其後發生情事變更，在清償期間收入或收益不如預
    期，致該方案履行困難甚或履行不能，因不可歸責於己之事
    由，始能聲請更生或清算。而所謂不可歸責於己之事由，係
    指出於非己身所能控制之自然力或其他人為事由，具有猝然
    性而不能預知，非人力所能參與或所能阻止，而陷於不能履
    行承諾償還自己之債務者而言。次按聲請更生或清算不合程
    式或不備其他要件者，法院應以裁定駁回之，但其情形可以
    補正者，法院應定期間先命補正，復為消債條例第8 條所明
    定。
三、經查：
  (一)聲請人於消費者債務清理條例施行前，曾依照中華民國銀行
    公會會員辦理消費金融案件無擔保債務協商機制，與最大債
    權金融機構日盛銀行成立協商，雙方約定自95年5月起，分
    120期，零利率，每月清償18,430元至全部清償為止，且聲
    請人於95年12月毀諾等事實，有協議書、無擔保債務還款計
    劃、日盛銀行陳報狀在卷可稽（見本院卷第122至134頁）。
    是聲請人向本院聲請更生，自須審究其「協商成立後」是否
    有「不可歸責於己之事由致履行顯有重大困難」之情事，方
    為適法。
  (二)聲請人稱其95年3月成立協商時每月收入38.795 元，然依財
    政部臺北市國稅局95年度綜合所得稅各類所得資料清單所示
    聲請人平均每月薪資為41,519元（見本院卷第34頁），又聲
    請人向最大債權銀行日盛國際商業銀行所提收入證明切結書
    每月收入3萬元（見本院卷第128頁），可知聲請人對其收入
    部分之陳述反覆不一。另聲請人稱其需支付每月房租費用12
    ,000元部分，查其房屋租賃契約承租人為聲請人之母金陳美
    琴，即便94年12月租約到期後，雙方仍繼續同意續租，至96
    年2月16日繳納租金之人仍係金陳美琴（見本院卷第43頁）
    ，且聲請人與母親及其兄金宗禮皆住臺北縣永和市○○里○
    鄰○○路18巷29號4樓之租屋處，先不論簽立租賃契約人為
    金陳美琴，96年2月16日前亦由金陳美琴繳納，每月繳納此
    租金人即便非金陳美琴單獨一人，聲請人之兄金宗禮僅37歲
    （62年3月4日生），正值壯年且在阿姨所營面店打零工（見
    本院卷第110頁），屬同財共居之親屬，應一同負擔房屋租
    金及家中支出，如聲請人因獨力負擔上開每月房租及家中支
    出之全部費用，致增加生活支出，而無法履行上開協商還款
    條件，即係因可歸責於己之事由致履行顯有重大困難。況依
    聲請人之陳述，縱認其確有獨力負擔上開每月房租及家中支
    出之全部費用屬實，亦因其實際收入並非僅3萬元，是否必
    致無法履行上開協商還款條件，即非無疑？況聲請人之前亦
    分別於95年4月7日、95年6月7日、95年8月1日、95年10月3
    日及95年11月30日按協商之還款條件清償，足見聲請人於協
    商成立之後，並無不能清償債務之情事，是聲請人主張有「
    不可歸責於己事由致履行顯有重大困難」之情事，即難採信
    。此外，聲請人亦未能舉證證明協商成立後有何收入減少或
    支出增加之情事，則其單方面拒不依協商條件履行，顯難認
    為有何不可歸責於己之事由。從而，本件聲請顯與消費者債
    務清理條例第151條第5項但書所規定之要件不符，核其情形
    又屬無法補正，則依上開說明，自應裁定駁回之。
四、另銀行公會針對95年度銀行公會協商案件已毀諾之客戶，業
    已決議可申請「個別協商一致性方案」，即由最大無擔保債
    權銀行依據前置協商清償方案之精神和原則，與債務人重新
    協商議訂符合債務人繳款能力之月付款金額，該方案最長為
    180期，利率最低為0% 。是聲請人如認原清償協議之金額、
    利率、期數有調整之必要，或確有短暫經濟上困難之情事，
    自仍得與最大無擔保債權銀行再行協商調整，而無任意選擇
    毀諾聲請更生之理。又關於聲請人所預繳納之郵務送達費，
    則待本件更生聲請事件確定後，如仍尚有剩餘，再予檢還聲
    請人，均併予明。
五、依消費者債務清理條例第8 條、第15條，民事訴訟法第95條
    、第78條，裁定如主文。
中    華    民    國    99    年    7     月    30    日
                  民事第三庭    法  官  楊千儀
以上正本係照原本作成。
如對本裁定抗告，須於裁定送達後10日內向本院提出抗告狀，並
應繳納抗告裁判費新臺幣1,000元。
中    華    民    國    99    年    7     月    30    日
                                書記官  劉鴻傑

司法院資訊處製作；財團法人民間司法改革基金會備份。
